【裁判字號】    92,上易,501
【裁判日期】    920715
【裁判案由】    詐欺
【裁判全文】
臺灣高等法院臺南分院刑事判決      九十二年度上易字第五一號  Ａ
      上  訴  人  臺灣臺南地方法院檢察署檢察官
      被      告  乙  ○  ○
      選任辯護人  楊  丕  銘
右上訴人因被告詐欺案件，不服臺灣臺南地方法院九十一年度易字第五九九號中華民
國九十二年四月二十四日第一審判決（起訴案號：臺灣臺南地方法院檢察署九十年度
偵續字第九號），提起上訴，本院判決如左：
      主      文
上訴駁回。
      理      由
一、公訴意旨略以：乙○○與余啟能（另案偵辦）共同基於意圖為自己不法所有之概
    括犯意聯絡，明知渠等已陷於無償債能力之狀態，竟連續於(一)八十七年十二月一
    日，在臺南縣仁德鄉○○村○○○街九五號甲○○家中，佯稱：渠等共同投資興
    建房屋，需款新臺幣（下同）一百四十萬元週轉云云，致使甲○○陷於錯誤而如
    數出借，乙○○與余啟能除分別書立七十萬元之保管條交予甲○○，乙○○並交
    付與其母陳張月秀共同簽發九張金額合計七十萬元之本票與甲○○。再於(二)八十
    八年三月十八日，向甲○○佯稱保證還款，致使甲○○再借予款項五十萬元，並
    匯入余啟能帳戶，二人並於八十八年五月三日共同簽發五十萬元本票一紙交予甲
    ○○。詎乙○○與余啟能借得上開款項後，並未依約返還借款，而逃逸無蹤，經
    甲○○多方尋訪亦無所獲，始知受騙。因認乙○○涉刑法第三百三十九條第一項
    連續詐欺罪嫌云云。
二、按犯罪事實應依證據認定之，無證據不得推定其犯罪事實。又不能證明被告犯罪
    者，應諭知無罪之判決，刑事訴訟法第一百五十四條、第三百零一條第一項分別
    定有明文。又事實之認定，應憑證據，如未能發現相當證據，或證據不足以證明
    ，自不能以推測或擬制之方法，以為裁判基礎，此有最高法院四十年臺上字第八
    十六號判例可資參照。且告訴人之告訴，本以使被告受刑事訴追為目的，故其陳
    述是否與事實相符，自應調查其他證據，以資審認，茍其所為攻擊之詞，尚有瑕
    疵，則在此瑕疵未予究明以前，即不能遽採為斷罪之基礎，此亦有最高法院六十
    九年臺上字第一五三一號判例得參。而刑法第三百三十九條之詐欺罪，需以行為
    人主觀上自始即有詐欺之故意及不法之意圖，客觀上有施用詐術之行為，並使被
    害人陷於錯誤而為財產之交付或以此得財產上不法之利益，始能構成，有一不備
    ，即無由成立該罪。
三、公訴人認被告涉有前開犯行，其理由無非以：(1)被告乙○○於偵查中坦承：於借
    款時確無清償能力，且並未從事興建房屋之工作，借得款項係用於賭博、喝酒等
    語。(2)告訴人甲○○指訴情節藄詳，(3)並有被告及余啟能書立之保管條影本二紙
    及本票影本十九張等資為依據。訊之被告乙○○固坦承陪同余啟能向告訴人借款
    共一百九十萬元，惟堅決否認有向告訴人借款及詐欺，辯稱：告訴人係同案被告
    余啟能堂嫂，錢係余啟能向甲○○借用，伊與余啟能有七、八年朋友關係，八十
    七年十二月一日（本票發票日）伊未至告訴人家中借錢，因本票發票日期是往前
    簽的，實際借錢日期應該是八十八年間，係告訴人等要伊這樣簽的，伊並沒有拿
    到錢。且一百四十萬元分很多次拿，陸陸續續將近有七、八次，期間共有四、五
    個月之久，拿完錢後應該是八十八年三、四月間。借錢時大部分與余啟能一起去
    ，借到款項余啟能會請吃東西，但沒拿錢給伊花用。借錢是余啟能先以電話聯絡
    ，怎麼講伊不清楚。保管條上「乙○○」非伊所簽，伊曾為此事被強押出去，在
    空白十行紙上蓋指印，雖本票為伊簽發，乃基於朋友立場才簽發，利息由余啟能
    繳交，後來余啟能跑了，告訴人則要伊負責五十萬元部分云云。
四、經查：
  (一)據告訴人於偵查中陳稱：「被告是八十七年十二月一日借款，但切結書是八十八
    年十二月十八日以前寫的，我借錢給他時因為我堂弟余啟能是他的結拜兄弟，跟
    我很熟，他說他在蓋房子，很快就能還錢，他實際借錢做什麼，我不知道」等語
    （詳偵字第七三０九號卷第十二、十三頁），並於原審審理時供稱：「雙方是簽
    保管條當時借錢的，他是自八十八年十二月一日開始陸續向我拿錢的。他說是要
    跟余啟能一起作建築，本來要與我合作，我拒絕，錢有部分是我幫他調來的，有
    部分是我自己的，我沒有收利息，因余啟能與我先生是堂兄弟，他說要做生意，
    問我先生能否幫忙，因錢都是我在處理，所以才向我借，說要作建築的是乙○○
    ，因為他說他舅舅在做，他是掛名董事長，需要資金週轉，建築工地好像是說在
    岡山，先開腔的是余啟能，但是乙○○也有幫腔。他希望我有多少就借他多少，
    但是因我一時之間沒有那麼多錢，所以我是分兩次給的，一百四十萬元部分，是
    在一個月內給的，另五十萬元部分，是在五月三日才給的，借五十萬時他說他又
    需要用錢，是否能借他多一點錢，這次也是他們二人一起去的，這次我是跟別人
    借的，也沒有收利息，錢是我哥哥的，我哥哥也沒有跟我收利息。交錢時余啟賢
    都會在場，因為他住我家隔壁，另外五十萬元是電匯部分。我沒無辦法證明他如
    何跟我講說他要開一家建築公司需要用錢。」等語（詳原審卷第十八、十九頁）
    。然依前開筆錄，告訴人雖稱多次借款予被告，然對於何時何地交付被告金錢，
    陳述並不一致，且供稱大部分以現金方式交付，唯債權人為確保債權成立，以便
    日後索償，對借款之交付方式，絕少使用現金交付，更何況扣除告訴人所述之電
    匯五十萬元外，雙方現金借貸尚有一百四十萬元，對此大筆之借款，告訴人並無
    法提出業已交付之證明，又其另稱：曾電匯五十萬元至余啟能戶頭云云，然被告
    於中國信託商業銀行臺南分行、合作金庫南興分行，於八十五年二月二十三日、
    八十年十二月七日均有開立帳戶，此有該行九十一年一月二十四日中信銀南字第
    ９１ＡＡＡ２００７號、九十一年月十八日（九一）合金南興營字第０５９１號
    函文附卷足參，苟真被告需款週轉，告訴人理當將所借款項匯入被告帳戶，以資
    依憑，何以將款項匯入余啟能帳戶？是被告所辯稱本件借款係余啟能所借，則與
    常理尚無不合。
  (二)本件告訴人所訴借款予被告時，竟未要求被告書立借據、票據或其他債權憑證，
    反於事隔一年後，始要求書立所謂「借據切結書」，實與一般借貸習慣有異，告
    訴人雖解釋稱：他（即被告）叫我大嫂，說一、二天就還云云。然告訴人又稱：
    第一次借二十萬元，大約一個多月又借三十萬元，約十幾天後又借十萬元等語。
    何以被告第一次借錢後，拖延月餘，未依約於一、二日內清償，告訴人竟又一再
    貸與金錢，且未要求書立債權憑證？告訴人所言顯然前後矛盾，顯有隱情。另參
    以被告書立切結書，允諾清償一百一十萬元，然其中八十萬元，須每隔十日還十
    萬元，其餘三十萬元則「另談」，足見二者性質有所不同。再本案原經檢察官為
    不起訴處分後，告訴人聲請再議陳稱：「被告與余啟能共同到告訴人住處借款，
    告訴人分數次交付余啟能及被告，有告訴人之備忘字條乙紙足證」，而依告訴人
    所提出之備忘字條則被告截至八十七年十二月一日為止至多僅向告訴人借款二十
    萬元（詳偵續卷第九頁），如此被告何以會在八十七年十二月一日簽發總額合計
    達七十萬元之九紙本票，暨於八十七年十二月一日簽立內容為「甲○○於民國八
    十七年十二月一日委託保管人乙○○先生代為保管現金新臺幣七十萬元正」之保
    管條？況原審就告訴人甲○○在獲不起訴處分後於聲請再議時提出之「保管條」
    ，經送請法務部調查局鑑定，其結果為該保管條上甚「乙○○」署押之筆跡非被
    告所為，見該局九十一年十月二十三日調科貳字第０９１００６５９２７０號鑑
    定通知書一只附卷足參，又雖被告承認於該保管條上之指印為伊所按捺，然經原
    審當庭勘驗保管條正本，該保管條上「乙○○Ｚ000000000，住址：臺
    南市○區○○里○○○街六二號三樓，十二月一日」等文字，均異乎尋常地係反
    在被告所捺指印之上，苟確為借款後所簽立，則何以會先有被告之指印而後始在
    指印上書寫文字，參以證人陳永宗於八十九年偵字第七三０九號偵查中到庭結證
    稱：被告確曾於八十八年十二月間，遭四、五名男子至其住處將其強押而去，當
    時伊在場，乃要求同行，被告被押至臺南縣歸仁鄉太子廟旁，因曾聽被告提過與
    告訴人間之事，懷疑係告訴人派人所為，乃打行動電話，經由友人查出告訴人電
    話，並與告訴人聯絡後，告訴人即命該四、五名男子將被告帶至告訴人住處商談
    ，事後得知被告有簽立票據等語（詳該卷第二六頁反面、第二七頁），再案外人
    陳玉燕（被告之胞妹）確曾於八十八年十二月十一日向臺南市警察局第四分局報
    案，請求派人前往處理，此有該局九十一年六月六日南市警四刑字第０９１０６
    ９５７函附卷足參。更何況該保管條告訴人於原偵查中獨漏提出，卻遲至八十九
    年十二月二十一日聲請再議時始行提出主張，足證被告所辯係遭強迫按捺指印於
    空白十行紙上乙情，應堪採信。
  (三)末查證人余啟賢雖於原審證明告訴人有交付借款於被告之有利於告訴人之證言，
    因其與告訴人為堂兄嫂關係，有親屬情誼，其為附和之偏頗不實陳述，應不可採
    信。退步言，縱認證人余啟賢於原審所證稱：「他們有共同向我堂嫂借一百九十
    萬元，他們說是要投資房地產」等語為真，然依告訴人前開指述：「我借錢給他
    時因為我堂弟余啟能是他的結拜兄弟，跟我很熟，他說他在蓋房子，很快就能還
    錢，他實際借錢做什麼，我不知道，因余啟能與我先生是堂兄弟，他說要做生意
    」等語，則告訴人之所以借款予被告，係因顧及與余啟能之情誼，並非被告對其
    曾施用何等詐術，且該筆借款既陸續所為，故告訴人於被告等於舊債未清償之前
    ，竟另為新的借貸行為，益足證其出借款項之際，並未陷於錯誤。
  (四)至於證人余啟賢證言不足採信，已經原審敘明如前所述，告訴人仍請求再行訊問
    ，自無必要。又保管條上乙○○署押經送請法務部調查局鑑定，其結果為該「乙
    ○○」署押之筆跡非被告所為，雖被告承認於該保管條上之指印為伊所按捺，然
    經原審當庭勘驗保管條正本，該保管條上「乙○○Ｚ000000000，住址
    ：臺南市○區○○里○○○街六二號三樓，十二月一日」等文字，均異乎尋常地
    係反在被告所捺指印之上，前而被告曾於八十八年十二月間，遭四、五名男子至
    其住處將其強押而去，亦經證人陳永宗、陳玉燕證述甚詳，並有臺南市警察局第
    四分局函可稽，是該保管條應無證據能力甚明，告訴人聲請再行送請鑑定亦必要
    ，併此敘明。
五、綜上所述，本案依告訴人提出被告及余啟能書立之保管條影本二紙、本票影本十
    九張、借據切結書等證據，尚不足以證明被告有自告訴人處借得款項。且本案屬
    親戚間惜貸，所借款項均由余啟能使用，縱使余啟能將款項用於喝酒賭博，而被
    告亦有參與，仍難認被告客觀上有與余啟能有共同施用詐術，使告訴人陷於錯誤
    而交付金錢，亦與刑法詐欺取財罪構成要件不符。此外復查無其他確切證據足資
    證明被告有何詐欺之犯行，被告被訴詐欺取財罪嫌，尚屬不能證明，原審因予諭
    知無罪，經核於法並無不合，檢察官上訴意旨，仍執前詞，指摘原判決不當，為
    無理由，應予駁回。
據上論斷，應依刑事訴訟法第三百六十八條，判決如主文。
本案經檢察官許仲瑩到庭執行職務。
中    華    民    國      九十二      年      七      月      十五      日
                                  臺灣高等法院臺南分院刑事第一庭
                                      審判長法官  茆    臺    雲
                                            法官  蔡    長    林
                                            法官  李    文    福
右正本證明與原本無異。
不得上訴。
                                      法院書記官  李    良    倩
中    華    民    國      九十二      年      七      月      十六      日


司法院資訊處製作；財團法人民間司法改革基金會備份。
